臺灣彰化地方法院北斗簡易庭民事判決
109年度斗簡字第427號
原      告  林宥憲  


被      告  葉有田  

            葉有祿  

            葉佩玉  
            劉葉玉凰
            葉佩玲  
            葉佩芬  
            葉偉志  
            王正展  

            王炳珍  

            林勝田  

            王論    
            王炳照  

上  一  人
訴訟代理人  王詠瀠  
被      告  林照福  
            林順本  

            林孟志  
            林紋賜  
            林敏玉  
            林榮忠  

兼上列4人
訴訟代理人  林照根  
被      告  王昆領  

            蘇麗雅  
            葉玉蕾  

            葉宗仁  

            蘇素真  
            蘇麗華  

            林益源  
            葉亭妍  
            葉菁    

            葉菁妙  

            葉懿青  
            葉尚鑫  

            王啟斌  

            王貽泉  
            王愛慧  
            吳怡雪  

上列當事人間請求分割共有物事件，本院於民國111年4月7日言
詞辯論終結，判決如下：
    主    文
被告葉有田、葉有祿應就其被繼承人葉金柱所遺坐落彰化縣○○鎮
○○段○○○地號土地、公同共有應有部分二十四分之六辦理繼承登
記。
被告葉佩玉、劉葉玉凰、葉佩玲、葉佩芬、葉偉志應就其被繼承
人葉陳木莉所遺坐落彰化縣○○鎮○○段○○○地號土地、公同共有應
有部分二十四分之六辦理繼承登記。
兩造共有坐落彰化縣○○鎮○○段○○○地號土地，依下列方法分割：
如附圖所示編號A部分面積七平方公尺土地，分歸被告王正展單
獨；編號B部分面積七平方公尺土地，分歸被告王炳珍單獨取得
；編號C部分土地面積七平方公尺土地，分歸被告王愛慧單獨取
得；編號D部分面積十四平方公尺土地，分歸被告王論取得；編
號E部分面積三十五平方公尺土地，分歸被告王貽泉單獨取得；
編號F部分土地面積九十三平方公尺土地，分歸被告林勝田單獨
取得；編號G部分土地面積九十三平方公尺土地，分歸原告單獨
取得；編號H部分面積四十六平方公尺土地，分歸被告林益源單
獨取得；編號I部分面積三十五平方公尺土地，分歸被告王昆領
單獨取得；編號J部分面積二百七十九平方公尺土地，分歸被告
葉有田、葉有祿、蘇麗雅、葉玉蕾、葉佩玉、劉葉玉凰、葉佩玲
、葉佩芬、葉偉志、葉宗仁、蘇素真、蘇麗華、葉亭妍、葉菁、
葉菁妙、葉懿青、葉尚鑫共同取得並保持公同共有；編號K部分
面積一百四十平方公尺土地，分歸被告林榮忠單獨所有；編號L
部分面積七十平方公尺土地，分歸被告林照福、林照根共同取得
，並依各二分之一應有部分比例保持共有；編號M部分面積三十
五平方公尺土地，分歸被告林順本單獨取得；編號N部分面積十
二平方公尺土地，分歸被告林敏玉單獨取得；編號O部分面積十
二平方公尺土地，分歸被告林孟志單獨取得；編號P部分面積十
二平方公尺土地，分歸被告林紋賜單獨取得；編號Q部分面積三
十五平方公尺土地，分歸被告王啟斌單獨取得；編號R部分面積
四十六平方公尺土地，分歸被告吳怡雪單獨取得；編號S部分面
積一百四十平方公尺土地，分歸被告王炳照單獨取得；編號T部
分面積九十七平方公尺土地供作道路使用，由兩造共同取得，並
按附表二所示原應有部分比例維持共有。
訴訟費用由兩造依附表二所示訴訟費用負擔比例負擔。
    事實及理由
壹、程序事項
一、按訴狀送達後，原告不得將原訴變更或追加他訴。但訴訟標
    的對於數人必須合一確定時，追加其原非當事人之人為當事
    人者，民事訴訟法第255條第1項第5款定有明文。而共有物
    之分割，於共有人全體有法律上之利害關係，須共有人全體
    始得為之，故請求分割共有物之訴，屬於民事訴訟法第56條
    第1項所稱訴訟標的對於共同訴訟之各共有人必須合一確定
    者。原告起訴主張坐落彰化縣○○鎮○○段000地號土地（下稱
    系爭土地）為兩造共有，共有人無法協議分割土地，為此訴
    請分割共有物。嗣於起訴時，以共有人葉金柱、葉陳木莉於
    起訴前已死亡，追加其等繼承人葉有田、葉有祿、葉佩玉、
    劉葉玉凰、葉佩玲、葉佩芬、葉偉志為被告，並聲明請求上
    開被告應就其等被繼承人對系爭土地之應有部分辦理繼承登
    記等情，揆諸上開之規定，應予准許。
二、被告除王論、王炳照、林照福、林順本、林照根、王貽泉、
    吳怡雪外，其餘被告經合法通知，均未於最後言詞辯論期日
    到場，核無民事訴訟法第386條各款所列情形，爰依原告之
    聲請，由其一造辯論而為判決。
貳、實體事項
一、原告主張：系爭土地為兩造所共有，應有部分則如附表二分
    割前應有部分欄所示。系爭土地並無因其使用目的而有不能
    分割之情形，共有人間亦未以契約訂有不分割之期限，惟其
    分割之方法因共有人無法達成協議，遂依民法分割共有物之
    法律關係，請求將系爭土地如彰化縣北斗地政事務所於110
    年9月23日以北土測字第1363號複丈成果圖（下稱分割方案
    甲）所示之分割方案予以分割，雖然原告所提之分割方案不
    能拘束鈞院，惟兩造對於系爭土地已有安排，原告未來亦會
    將分得之土地出售予被告王論，使王論在土地上興建房屋面
    積與其土地依其應有部分換算之面積相符，避免拆屋還地紛
    爭不休等語。並聲明：㈠被告葉有田、葉有祿應就被繼承人
    葉金柱所遺系爭土地應有部分6/24（公同共有）辦理繼承登
    記。㈡被告葉佩玉、劉葉玉凰、葉佩玲、葉佩芬、葉偉志應
    就被繼承人葉陳木莉所遺系爭土地應有部分6/24（公同共有
    ）辦理繼承登記。㈢系爭土地應如分割方案甲之分割方法准
    予分割。
二、被告部分：
  ㈠被告葉宗仁、葉亭妍、葉菁、葉菁妙、葉懿青、葉尚鑫均以
    ：否認原告所提分割方案，如將系爭土地細分，多名被告分
    得土地面積不足20平方公尺，無法耕作，且與內政部頒訂「
    耕地分割執行要點」第16條有違，是系爭土地不宜分割等語
    。並聲明：原告之訴駁回。
　㈡被告林照根、林紋賜、林敏玉、林孟志、林順本、林照福、
    林榮忠均以：對於分割位置無意見，但是系爭土地西北角係
    對外通行之道路，希望在系爭土地北面預留一條2米寬之道
    路，供上開被告等對外通行之用，並提出如附圖（北斗地政
    111年1月18日北土測字第41號複丈成果圖）所示之分割方案
    （下稱分割方案乙）。並聲明：同意分割。
  ㈢被告王炳照則以：同意依分割方案甲分割系爭土地，因被告
    王炳照所分得土地與右側同段103地號土地（被告王炳照所
    有）可以合併耕作，且同段103地號土地內有道路對外交通
    ，不希望系爭土地再預留2米道路，使被告王炳照再分擔道
    路面積等語。並聲明：同意分割。
　㈣被告王論則以：因原告分得之土地欲出售被告王論，故贊成
    原告之分割方案。並聲明：同意分割。　
　㈤被告王貽泉、吳怡雪均以：同意分割系爭土地。並聲明：同
    意分割。
　㈥被告葉有田、葉有祿、葉佩玉、葉佩芬、葉佩玲、劉葉玉凰
    、王正展、王炳珍、王愛慧、林勝田、林益源、王昆領、蘇
    麗雅、葉玉蕾、蘇素真、蘇麗華、葉偉志、王啟斌均未於言
    詞辯論期日到場，亦未提出書狀作何聲明或陳述。
三、本院之判斷：
  ㈠原告上開主張，業據其提出土地清冊、土地第三類謄本、地
    籍圖謄本、共有人戶籍謄本、繼承系統表等件在卷可按，本
    院於民國110年4月16日會同兩造及北斗地政事務所測量人員
    至系爭土地現場勘驗，此有勘驗筆錄附卷可憑。應堪信原告
    上開主張為真。
　㈡按私有農地不得移轉為共有，但因繼承而移轉者，得為共有
    ；違反前項規定者，其所有權之移轉無效，土地法第30條定
    有明文。又農業發展條例第30條規定，每宗耕地不得分割或
    移轉為共有，但因出售與毗鄰地自耕農而與其耕地合併者，
    得為分割；因繼承而移轉者，得為分割。據此規定可知，耕
    地除因繼承者外，不得移轉為共有；除因出售與毗鄰地自耕
    農而與其耕地合併者外，其分割亦在禁止之列（最高法院84
    年度台上字第950號判決意旨足資參照）。次按各共有人得
    隨時請求分割共有物，為民法第823條第1項前段所明定，此
    項規定，旨在消滅物之共有狀態，以利融通與增進經濟效益
    。又按共有物之分割，依共有人協議之方法行之。分割之方
    法不能協議決定，或於協議決定後因消滅時效完成經共有人
    拒絕履行者，法院得因任何共有人之請求，命為分配：一、
    以原物分配於各共有人。但各共有人均受原物之分配顯有困
    難者，得將原物分配於部分共有人。二、原物分配顯有困難
    時，得變賣共有物，以價金分配於各共有人；或以原物之一
    部分分配於各共有人，他部分變賣，以價金分配於各共有人
    。以原物為分配時，如共有人中有未受分配，或不能按其應
    有部分受分配者，得以金錢補償之。以原物為分配時，因共
    有人之利益或其他必要情形，得就共有物之一部分仍維持共
    有，民法第824條第1至4項亦定有明文。經查，系爭土地為
    兩造共有，其應有部分各如附表所示，其中原共有人葉金柱
    、葉陳木莉均已死亡，有原告提出之系爭土地登記謄本、繼
    承系統表、戶籍謄本等件在卷可按，則上開原被繼承人所遺
    系爭土地應有部分自應由被繼承人之繼承人即被告葉有田葉
    有祿（葉金柱應有部分）葉佩玉、劉葉玉凰、葉佩玲、葉佩
    芬、葉偉志（葉陳木莉應有部分）繼承並辦理繼承登記；又
    系爭土地並無不能分割之情形，兩造亦無不能分割之約定，
    復不能以協議定分割之方法，均為到庭之兩造所是認，則原
    告請求法院判決分割系爭土地，自無不合，應予准許。
　㈢經查：
　⒈本院於110年4月16日會同兩造及北斗地政事務所（下稱北斗
    地政）測量人員至系爭土地現場勘驗，系爭土地左側約1/4
    面積由被告王論興建1樓磚造建物（約113平方公尺）及搭建
    鐵皮倉庫建物（約215平方公尺），並由被告王論及其妻、
    其孫共同居住使用，其他土地為空地，並由被告王炳照租給
    別人種植樹木，系爭土地為東窄西寬之梯型形狀，土地內唯
    一對外通路，係由系爭土地西北方之道路對外交通聯絡，而
    被告王論所興建上開建物均位於土地西側，有北斗地政110
    年4月16日以北土測字第541號複丈成果圖附卷可稽。而原告
    顧慮被告王論應有部分換算面積尚不足興建建物面積，願將
    其分得土地出售予被告王論以補其土地之不足，原告分得土
    地自應劃在系爭土地西側，俾與被告王論分得土地能連接，
    方能補被告王論土地之不足且避免拆除超出其面積之建物，
    是兩造對於原告提出分割方案甲各共有人分得土地位置並無
    爭執。惟被告林照根、林紋賜、林敏玉、林孟志、林順本、
    林照福、林榮忠均辯稱：系爭土地如依分割方案甲實施分割
    後，其等分得之土地位於系爭土地中間偏右處，如其等欲至
    土地種植作物、花草，根本無對外道路可供通行等情，遂提
    出如附圖所示分割方案乙，各共有人分得土地位置不變，僅
    在系爭土地北面如附圖編號T所示預留一條2米寬之道路，未
    來供被告林照根、林紋賜、林敏玉、林孟志、林順本、林照
    福、林榮忠至自己分得土地出入通行之用，然為原告及被告
    王炳照堅詞否認。
　⒉本院認原告已有預先之規劃，欲將其分得之土地出售予被告
    王論；而王論所興建房屋鐵棚位在系爭土地左側，本來就毗
    鄰對外道路；而被告王炳照因系爭土地右側同段106地號土
    地為其所有，故分得如附圖編號S所示之土地，正與106地號
    土地連接並可整體開發利用，依其等規劃而言，並非需要在
    系爭土地北面預設一條道路供出入。然其他共有人如被告林
    照根、林紋賜、林敏玉、林孟志、林順本、林照福、林榮忠
    、王啟斌、吳怡雪等所分得之土地因未預留道路，分割後確
    實會形成多筆袋地，出入無著，則本院並未一次性解決兩造
    之紛爭，反而在分割後，產生新的通行權之爭議，並非能落
    實法院定紛止爭之功能。另一方面，法律亦無法苛求被告林
    照根、林紋賜、林敏玉、林孟志、林順本、林照福、林榮忠
    、王啟斌、吳怡雪等每欲至其分得土地時，均須經他人同意
    而越過他人土地至分得土地，如他人不同意通行時，再花費
    勞力、時間、費用另提起通行權之訴訟，曠日廢時，非立法
    之本意。應認系爭土地仍以預留一條道路供其他被告出入之
    分割方案乙為優，對於兩造亦屬公平適當。
　⒊原告及被告王論、王炳照雖仍須分擔道路面積，依原應有部
    分為兩造分擔，分擔面積亦不多（被告王炳照約分擔12.13
    平方公尺），且未來出售土地時，道路面積當然一併計算為
    出售面積，亦不影響出售面積及價格；最重要的是道路面積
    已先預留，未來分得系爭土地西側之人，即不得以任何理由
    封閉對外出入通路，此係對於上開被告對外通行權利永久保
    障，以杜兩造未來產生之紛爭。
　⒋綜上，本院認應以分割方案乙即如附圖所示為本件之分割方
    式為適當。　
　㈣附圖系爭土地分割資料表更正事項：
　⒈附圖系爭土地分割資料表（取得人）所示編號J欄，原共有人
    葉金柱於97年12月9日死亡，繼承人為被告葉有田、葉有祿
    （經查未聲請拋棄繼承），則J欄內「葉金柱」應更正為「
    葉有田、葉有祿」與被告蘇麗雅、葉玉蕾、葉佩玉、劉葉玉
    凰、葉佩玲、葉佩芬、葉偉志、葉宗仁、蘇素真、蘇麗華、
    葉亭妍、葉菁、葉菁妙、葉懿青、葉尚鑫保持公同共有。
　⒉附圖所示編號J欄，原共有人葉陳木莉於102年2月25日死亡，
    繼承人為被告葉佩玉、劉葉玉凰、葉佩玲、葉佩芬、葉偉志
    等5人，經查繼承人並未拋棄繼承，又因被告葉佩玉、劉葉
    玉凰、葉佩玲、葉佩芬、葉偉志本即為系爭土地共有人，其
    繼承葉陳木莉所遺潛在應有部分，僅為繼承人潛在應有部分
    比例增加，是J欄內「葉陳木莉」部分應刪除。
　⒊附圖所示編號Q欄取得人為王「」斌，而被告王「」斌在戶
    籍謄本及土地謄本登記之姓名均為王「啟」斌，是附圖取得
    人Q欄應更改為王「啟」斌。
　㈤至被告葉宗仁、葉亭妍、葉菁、葉菁妙、葉懿青、葉尚鑫上
    開所辯，依內政部部頒「耕地分割執行要點」行政規則，本
    依農業發展條例第16條而制定，立法目的在於禁止農地細分
    ，不利於耕作及國家經濟發展，惟該條第1項第3款：「三、
    本條例中華民國八十九年一月四日修正施行後所繼承之耕地
    ，得分割為單獨所有。」之例外規定，不受該條之限制，得
    以分割。從而，系爭土地共有人均為繼承或分割繼承而來，
    自得依原告請求，分割系爭土地，併予敘明。
  ㈥綜上所述，原告依分割共有物之法律關係請求分割系爭土地
    如附圖所示分割方法及如附表一所示分割後各共有人之應有
    部分比例、面積，為有理由，應予准許。又分割共有物之訴
    實質上並無所謂何造勝訴敗訴之問題，是以如將訴訟費用完
    全命形式上敗訴之被告負擔，實欠公允。本院審酌兩造各自
    因本件訴訟所得之利益，認本件之訴訟費用，應由兩造按附
    表二分割前應有部分欄所示比例所示分擔，始為妥適。
參、本件事證已臻明確，兩造其餘攻擊防禦方法，核與判決結果
    不生影響，爰不一一論述，附此敘明。
肆、訴訟費用負擔之依據：民事訴訟法第80條之1、第85條第1項
    但書。
中    華    民    國    111    年     4    月    21   日
                  北斗簡易庭   法  官  丁兆嘉
【附表一】：彰化縣○○鎮○○段000地號土地
編號 共有人即分得人 分割後應有部分比例  分割後土地面積(平方公尺)  A 王正展 1/1  7  B 王炳珍 1/1  7  C 王愛慧 1/1  7  D 王論 1/1  14  E 王貽泉 1/1  35  F 林勝田 1/1  93  G 林宥憲 1/1  93  H 林益源 1/1  46  I 王昆領 1/1  35            J          葉有田、葉有祿     蘇麗雅     葉玉蕾     葉佩玉     劉葉玉凰     葉佩玲     葉佩芬 公同共有1/1  279  葉偉志     葉宗仁     蘇素真     蘇麗華     葉亭妍     葉菁     葉菁妙     葉懿青     葉尚鑫      K 林榮忠 1/1  140 L 林照福 1/2  70  林照根 1/2   M 林順本 1/1  35 N 林敏玉 1/1  12 O 林孟志 1/1  12 P 林紋賜 1/1  12 Q 王啓斌 1/1  35 R 吳怡雪 1/1  46 S 王炳照 1/1  140 T 道路（2米寬） 依附表二各共有人原土地應有部分比例共有  97 
【附表二】：原應有部分比例即訴訟費用負擔之比例
共有人姓名 原應有部分比例 訴訟費用負擔比例 王正展      1/160       1/160 王炳珍      1/160       1/160 林勝田      2/24       2/24 王論      2/160       2/160 王炳照      3/24       3/24 林照福      1/32         1/32 林照根      1/32       1/32 林順本      1/32       1/32 林敏玉      1/96          1/96 葉有田 葉有祿 蘇麗雅 葉玉蕾 葉佩玉 劉葉玉凰 葉佩玲 葉佩芬 葉偉志 葉宗仁 蘇素真 蘇麗華 葉亭妍 葉菁 葉菁妙 葉懿青 葉尚鑫          公同共有6/24          連帶負擔6/24 林孟志      1/96      1/96 林紋賜      1/96      1/96 王昆領      1/32      1/32 林宥憲      2/24      2/24 林益源      1/24      1/24 林榮忠      3/24      3/24 王啟斌      1/32      1/32 王貽泉      1/32      1/32 王愛慧      1/160      1/160 吳怡雪      1/24      1/24 
以上為正本係照原本作成。
如對判決上訴，應於判決送達後20日內向本院提出上訴狀。如委
任律師提起上訴者，應一併繳納上訴審裁判費。 
中    華    民    國    111    年     4    月    21   日
                       　　    書記官　蔡政軒